最高法院刑事判決　　　　　　九十六年度台上字第二○四一號
上　訴　人　甲○○
上列上訴人因誣告案件，不服台灣高等法院中華民國九十六年一
月二十五日第二審更審判決 (九十四年度重上更(四)字第一五九號
，起訴案號：台灣台北地方法院檢察署八十六年度偵字第三○一
八號)，提起上訴，本院判決如下：
    主  文
上訴駁回。
    理  由
按刑事訴訟法第三百七十七條規定，上訴於第三審法院，非以判
決違背法令為理由，不得為之。是提起第三審上訴，應以原判決
違背法令為理由，係屬法定要件。如果上訴理由狀並未依據卷內
訴訟資料，具體指摘原判決不適用何種法則或如何適用不當，或
所指摘原判決違法情事，顯與法律規定得為第三審上訴理由之違
法情形，不相適合時，均應認其上訴為違背法律上之程式，予以
駁回。本件上訴人甲○○上訴意旨略稱：(一)、原判決認定上訴人
於民國七十八年十一月、十二月間，向乙○○表示因經濟困難，
欲向其借款新台幣（下同）二千零七十五萬六千九百元（上訴狀
載為二千零七十五萬六千五百元），俟辦妥貸款再予歸還，乙○
○應允後，即分別向陳聰寶、李春道、周雪蓉、嚴太榮、蔡崇賢
、李仍雄、王武男等人借得二千零七十五萬六千九百元後交予上
訴人，上訴人則交付案外人張送妹（即曾張送妹）所簽發經上訴
人背書，以第七信用合作社（下稱七信）龍安分社為付款人之支
票九張（按其中有二張未涉及本件糾紛）予乙○○為憑。然遍查
全卷，並無上訴人交付涉案之七張支票予乙○○之事實，且該七
張支票之金額合計亦非二千零七十五萬六千九百元（上訴狀載為
二千零七十五萬九百元），原判決所示之金額，與卷內證據不相
適合。(二)、證人李仍雄於更(四)審時證述，沒有與上訴人直接接觸
，且不認識上訴人，其持有之支票係乙○○所交付，錢借給乙○
○。足證乙○○所稱，上訴人在支票背書後交給李仍雄，與李仍
雄之證言不符。(三)、原判決記載，上訴人向乙○○借款二千零七
十五萬六千九百元，本欲以案外人蔡吉義與上訴人之胞兄周銘嘉
所共有，坐落於台北市○○區○○段一小段一一三地號土地及其
地上建物設定擔保。然卷內並無設定抵押之文件，如何設定抵押
權？又乙○○原為信用合作社副理，豈有輕易借款之理？足證原
判決認定之事實，與卷內證據不符。(四)、涉案之七張支票，曾送
請中央警察大學、憲兵司令部刑事支援中心、憲兵司令部刑事鑑
識中心、法務部調查局及內政部警政署刑事警察局鑑定，並無確
定之結論。原判決逕以臆測之詞，推定為上訴人背書，即與鑑定
結果不符。(五)、乙○○於本件糾紛中，原係稱「甲○○（即上訴
人）開九張支票（按：另有二張無糾紛者）給我時，已有甲○○
背書」。嗣對上訴人提出誣告之告訴時，仍狀稱「被告（即上訴
人）甲○○以曾張送妹之七信龍安分社支存第九三五九二號帳戶
支票計九張（按：另有二張無糾紛者），由被告甲○○親自在支
票背面蓋『連帶保證人』字樣，並背書後，交付告訴人（指乙○
○）」。此部分指訴，與證人周雪蓉證述上訴人持已背書之支票
一張，至伊服務之七信城南分社換票；及陳聰寶證述上訴人持涉
案之四張支票，至伊服務之七信儲蓄部換票時，上訴人當場在該
四張支票背書，顯然不相適合，原判決並未說明其取捨證據之理
由。嗣乙○○另改稱「等到不准換票，才去背書，背書時效已過
，才蓋連帶保人證章」，亦與周雪蓉、陳聰寶所供上訴人於換票
前已經背書，顯然不符，另與乙○○先前所指訴，上訴人於交付
系爭支票時已經背書之情節，自相矛盾。究竟實情如何？尚不明
瞭。其後乙○○於審判中，係證稱：系爭七張支票「是他（指上
訴人）自己與持票人換票，我不知道」、「是被告（指上訴人）
自己與持票人接洽（換票），沒有經過我」，且「不知何人偽造
文書」、「任何人都看不出來背書是誰的名字」。然原判決卻認
定，上訴人持二張票號分別為ＦＣ0000000、ＦＣ000
0000號，均經上訴人背書之支票，委由乙○○交付予李春道
、嚴太榮，換回先前已退票之支票。亦與證據資料（即乙○○在
審判中之證述）不相適合，有證據上之理由矛盾。準此，乙○○
之指訴即與證人之結證前後矛盾，虛假之情極為明顯，原判決以
之作為論罪之依據，採證違誤，上訴人無誣告犯行。(六)、系爭支
票，乙○○多在七十九年九月至十一月間始向銀行為付款之提示
，上訴人倘係詐欺，乙○○何以未於借款後即提出詐欺之告訴？
況本件事實係發生在七十八年十二月間，乙○○卻在數年之後始
提出告訴，難道這二年半中間乙○○不知被詐，迨二年半後始知
被詐？再者，乙○○為信用合作社副理，使用支票之常識在一般
人之上，當知對背書人之追索權時效為四個月，然乙○○並未在
追索權之時效內對上訴人行使追索權，實悖於常理。顯然係在民
事追償未果之情況下，欲以刑事追訴之方式要求上訴人清償債務
，否則乙○○何以在民事訴訟爭訟多時之後，始提出本件告訴。
乙○○之指訴與事實不符，原審以有重大瑕疵之指訴採為判決依
據，採證違法。(七)、原判決捨棄鑑定機關之公文書，復不採信上
訴人在原審所為系爭支票非上訴人交付、非上訴人背書之辯解，
且未說明其不採納之理由，有理由不備之違法。(八)、原判決依據
乙○○於九十五年九月十三日準備程序及九十五年十二月二十八
日審理時所提出，由上訴人親自書寫之字條，採為認定上訴人有
積欠乙○○二千一百萬元之證據。然上開字條係乙○○要求上訴
人書寫之字據，字條之文義、金額與原判決事實所載之金額不符
，亦與各證人所供貸款之數目有異，且於審判期日未予辯護人、
上訴人辯論證據證明力之適當機會，即逕採為有罪判決之證據，
違背刑事訴訟法第二百八十八條之二規定。(九)、刑法第一百六十
九條第一項之誣告罪，以意圖他人受刑事或懲戒處分，向該管公
務員誣告為構成要件，故該項犯罪不特須指出具體事實足以使人
受刑事或懲戒處分，且須明知其為虛偽，具有故意構陷之情形始
能成立，若係出於誤會或懷疑有此事實而為申告，以致不能證明
其所述之事實為真實，或係所告尚非全然無因，只因缺乏積極證
明致被誣告人不受訴追處罰者，縱被訴人不負刑責，而告訴人本
缺乏誣告之故意，自難成立誣告之罪名。本件乙○○之指訴既有
瑕疵，且與證人供述不合，尤其上訴人並未在系爭支票背書，否
則乙○○何以不敢訴請上訴人連帶給付票款，足證上訴人未背書
亦無誣告，原判決認事用法違背法令，請撤銷原判決云云。
惟查：原判決綜合全案卷證資料，本於事實審法院之推理作用，
認定上訴人有其事實欄所載之犯行，因而撤銷第一審判決，改判
仍論處上訴人意圖他人受刑事處分，向該管公務員誣告（累犯）
罪刑，已詳細說明其所憑之證據及認定之理由。對於上訴人所為
之辯解，併已敘明：(1)上訴人與乙○○之間，自七十八年十一月
、十二月間起，有金錢往來，乙○○於向陳聰寶、李春道、周雪
蓉、嚴太榮、蔡崇賢、李仍雄、王武男等人借款後，轉借予上訴
人，上訴人則交付曾張送妹（當時冠夫姓）名義以七信龍安分社
為付款人之支票九張予乙○○為憑，再由乙○○轉交予陳聰寶等
人收執，嗣經多次換票延期後，上訴人無法清償債務，而陳聰寶
等人所持有之支票，亦未兌現。嗣陳聰寶等人透過乙○○與上訴
人聯繫，上訴人答應再行換票，遂持一張曾張送妹名義，票號Ｆ
Ｃ0000000號（面額一百萬元），經由上訴人事先背書之
支票，至台北市○○路○段一○八號二樓周雪蓉所服務之七信城
南分社，向周雪蓉換回先前已退票之支票。另持四張曾張送妹名
義，票號分別為ＦＣ0000000（面額四十四萬元）、ＦＣ
0000000（面額二十一萬六千九百元）、ＦＣ00000
00（面額四百二十萬元）、ＦＣ0000000（面額一百萬
元）之支票，至台北市○○路陳聰寶所服務之七信儲蓄部，經上
訴人親自在該四張支票背書後，向陳聰寶換回先前已退票之支票
。及持二張曾張送妹名義，票號分別為ＦＣ0000000（面
額二百萬元）、ＦＣ0000000（面額二十萬元）均經上訴
人背書之支票，委由乙○○交付予李春道（面額二百萬元）、嚴
太榮（面額二十萬元），並換回先前已退票之支票。上訴人明知
前揭七張支票均其親自背書，嗣與乙○○發生糾紛後，竟意圖使
乙○○受刑事處分，虛構該七張支票係乙○○為提出民事訟訴，
冒用上訴人名義偽造背書，而於八十一年五月二十六日具狀向台
灣台北地方法院檢察署提出乙○○偽造文書之告訴。嗣該偽造文
書案件，經台灣台北地方法院檢察署檢察官於八十二年二月十六
日以八十一年度偵字第一一七八一號案件提起公訴，並經第一審
法院於八十二年九月二十四日以八十二年度訴字第一七一六號刑
事判決判處有期徒刑八月，緩刑三年。惟該案於上訴第二審後，
經原審法院於八十五年十二月十日以八十五年度上更(一)字第一六
六號刑事判決，改判無罪確定，乙○○始免於受刑事處分等情。
迭據乙○○指訴在卷，並有涉案之七張支票、前揭誣告偽造文書
案件之告訴狀、起訴書、歷審判決書等影本在卷可稽。上訴人於
原審承認其親自書寫之字條，亦記載「Ａ金額2100萬（元）。Ｂ
解決方式：1.第一次用三間二層樓房及現金400 萬（元）。2.第
二次於今年12.前1100萬（元）」、「目前並不是我有能力，
是別人要替我解決，是我離婚的太太」等語，明白表示其積欠乙
○○二千一百萬元債務，而提出解決之方法。證人陳聰寶、周雪
蓉、蔡崇賢、李春道、嚴太榮、李仍雄、王武男等人亦均證述確
於七十八年十一月、十二月間將金錢出借予乙○○轉借他人，並
收受曾張送妹名義之支票，因未兌現曾經換票之事實。又上訴人
於借款之初，確曾欲以其兄周銘嘉所有之不動產抵押貸款，但辦
理未果等情，亦據證人即上訴人之兄周銘嘉、信用合作社之職員
李士會分別證述：「（權狀）當初是乙○○向我拿的（周銘嘉證
詞）」、「被告三人（指上訴人、周銘嘉、曾張送妹）均是我們
合作社的往來客戶，本件貸款是我承辦，案件是由副理直接交予
我辦理，最後仍須送總社核准，超過三個月沒貸，即取消資格…
…時間是在七十八年十一月底十二月初左右（李士會證詞）」。
足見上訴人本欲向七信龍安分社抵押貸款，用以清償本件借款，
但無結果。又乙○○先前對上訴人另案提出詐欺告訴時所檢附曾
張送妹名義之支票九張，其票號分別為ＦＣ0000000、Ｆ
Ｃ0000000、ＦＣ0000000、ＦＣ0000000
、ＦＣ0000000、ＦＣ0000000、ＦＣ00000
00、ＦＣ0000000、ＦＣ0000000（均為本件換
票前之支票），其中ＦＣ0000000（面額三百三十萬元）
、ＦＣ0000000（面額一百萬元）、ＦＣ0000000
（面額四百二十萬元）、ＦＣ0000000（面額八百四十萬
元）之背面蓋有「甲○○」印文之背書，該印文與上訴人自行提
出於第一審法院之印鑑卡（即上訴人在七信開戶時之資料）其印
文相同。足見上訴人與乙○○之間，確有借貸關係，且支票未兌
現後，曾經換票。(2)上訴人雖否認在涉案之七張支票背書，並辯
稱係乙○○所偽造。然而：該七張支票中，票號ＦＣ00000
00（面額一百萬元）支票，係上訴人事先背書後，持至台北市
○○路○段一○八號二樓周雪蓉所服務之七信城南分社，向周雪
蓉換回先前已退票之支票，已據證人周雪蓉證述明確。且稱：前
幾次換票都是經由乙○○轉交，但最後一次換票，是上訴人直接
交付，「因為我要看被告（指上訴人）本人，拒絕由乙○○轉交
給我」、「支票拿來時，被告已簽章好的，我曾向乙○○查證過
，因為我不認識被告，我當時當場打電話去問乙○○，與甲○○
對質無誤才收的，因被告簽字我看不懂，被告說是他本人簽章的
，我慎重查實後，才收下該張支票」。上訴人於第一審亦當庭承
認，該次是伊持支票至上址與周雪蓉換票。足見該張支票係上訴
人背書後交予周雪蓉，並非乙○○偽造上訴人之背書。又票號為
ＦＣ0000000（面額四十四萬元）、ＦＣ0000000
（面額二十一萬六千九百元）、ＦＣ0000000（面額四百
二十萬元）、ＦＣ0000000（面額一百萬元）之四張支票
，係在台北市○○路陳聰寶所服務之七信儲蓄部，經上訴人親自
在該四張支票背書後，持向陳聰寶換回先前已退票之支票，亦據
證人陳聰寶證述明確。陳聰寶供稱：「乙○○向我借錢，再轉借
給甲○○，五百多萬元分三、四次借的，乙○○拿四張支票給我
，給我這些支票之前，已給我四張支票，但未兌現，後來我找乙
○○，乙○○則聯絡被告（指上訴人）到七信濟南路儲蓄部拿這
四張支票換前支票」、「甲○○事先已簽章、把金額填好，背書
方面是當時我和儲蓄部經理聊天時，他自己背書，我看到被告背
書的」。足見該四張支票亦係上訴人背書後交予陳聰寶，並非乙
○○偽造上訴人之背書。至於票號為ＦＣ0000000（面額
二百萬元）、ＦＣ0000000（面額二十萬元）部分，則係
上訴人簽發後，委由乙○○持交李春道（面額二百萬元）、嚴太
榮（面額二十萬元），用以換回先前已退票之支票，已據乙○○
供明在卷。李春道、嚴太榮亦證述，確有出借金錢及執有各該支
票。前揭七張支票中，已有五張經執票人周雪蓉、陳聰寶證實，
確係上訴人所背書。其餘之二張，上訴人雖否認有背書，但無從
證明係告訴人乙○○所偽造。(3)涉案之支票，經先後送請中央警
察大學、憲兵司令部刑事支援中心、憲兵司令部刑事鑑識中心、
法務部調查局鑑定結果，或稱「與甲○○庭書字跡兩者所呈現筆
序慣性、筆韻神態具有相當程度之相似性，然簽名鑑定於筆跡鑑
識中獨具錯誤判定之危險特性，必須完整蒐集本案關係人平日字
跡作為個化判定之必要條件資料，始能正確鑑定識別，避免誤判
，依據現有資料無法形成確定性結論（中央警察大學）」、或稱
「特徵不符、無法比對（憲兵司令部刑事支援中心）」、或稱「
特徵不足，無法鑑定（憲兵司令部刑事鑑識中心）」、或稱「（
筆劃極為簡略、難客觀比對認定（法務部調查局）」，並無一致
之結論。嗣原審函請安泰商業銀行農安分行（即原七信農安分社
）檢送曾張送妹名義票號ＦＣ0000000至ＦＣ00000
00號已回籠之支票，俾供鑑定之參考，惟據函復：「曾張送妹
已於七十九年九月十八日拒往，因查無電腦檔留存，故無法提供
。」原審再檢具相關支票、上訴人當庭書寫之姓名、其他案卷內
相關支票影本之背書及告訴人乙○○於偵審中之簽名等資料，送
請內政部警政署刑事警察局鑑定該七張支票之背書，究係上訴人
或乙○○之筆跡？據函復：上開資料簽名筆跡書寫方式不同，「
歉難鑑定」。原審再檢送歷審之卷宗及函調之相關卷宗，送請內
政部警政署刑事警察局再就支票背書之「周」字，鑑定究係上訴
人或乙○○之筆跡？亦據函復：支票上背書，關於「甲○○」之
「周」字，其簽名字跡筆劃簡單，特徵不明顯，「歉難鑑定」。
綜合前開鑑定結果，雖不足供為上訴人有利或不利之證明。惟上
訴人歷次到庭之簽名、當庭書寫之姓名及其在七信龍安分社、合
作金庫開戶時之簽名式，經比對結果亦不相同。足見上訴人於不
同時間、不同場合，所為之簽名，其字體、筆勢、結構、形態，
並非一致。(4)證人曾張送妹雖曾證述：其在七信龍安分社之支票
係交給乙○○使用（按乙○○已否認其事，而曾張送妹係上訴人
之兄周銘嘉之同居人，與周銘嘉育有一女），然其證言因於具結
後就案情有重要關係事項，為虛偽之陳述，業經原審法院以八十
五年度上更(一)字第一六六號刑事判決，依偽證罪判處有期徒刑五
月，緩刑三年確定，則其前揭虛偽之證述，不能採信。再者，曾
張送妹於偵查中曾供述：有將支票借給甲○○（即上訴人）使用
。上訴人於原審，經法官訊問「曾張送妹支票是否是你使用？」
時，上訴人亦承認「只有借票才用」。因認上訴人確曾使用曾張
送妹名義之支票，並在涉案之支票上背書，於發生糾紛後，竟誣
告乙○○偽造其背書。而以上訴人嗣後否認誣告，仍辯稱乙○○
偽造其背書云云，乃飾卸之詞，不可採信等情綦詳。上訴意旨對
於原判決所為前揭論斷，並未依據卷內資料，具體指摘有何違背
法令情形。且查：(一)、告訴人、證人之陳述有部分前後不符，或
相互間有所歧異時，究竟何者為可採，法院仍得本其合理之心證
予以斟酌，非謂一有不符或矛盾，即應認其全部均為不可採信，
倘其基本事實之陳述，若果與真實性無礙時，則仍非不得予以採
信（參考本院七十四年台上字第一五九九號判例）。本件上訴人
於另案被訴詐欺時，乙○○指證：「我與甲○○（即上訴人）的
哥哥認識，當初他與周銘嘉（即上訴人之兄）向合作社開戶並欲
借款，言明等貸款下來即還借款二千零七十五萬六千九百元。」
上訴人答稱：「當初他是以清償債務的理由，怕時效消滅，才由
我背書。」且承認有使用曾張送妹名義之支票，及與乙○○合夥
作「丙種墊款」（見偵字第三○一八號卷第十八頁背面、第三十
一頁、第三十二頁背面、第三十四頁背面筆錄影本）。另參酌換
票前之支票（即乙○○先前對上訴人另案提出詐欺告訴時所檢附
之支票），其中有四張上訴人係使用「印鑑章」背書；證人周雪
蓉、陳聰寶並證述，最後一次換票時上訴人確有在渠等持有之支
票上背書；再就上訴人承認其親筆書寫之字條，內載「Ａ金額21
00 萬（元）。Ｂ解決方式：1.第一次用三間二層樓房及現金400
萬（元）。2.第二次於今年12.前1100萬（元）」等語觀之，
足見乙○○與上訴人之間確有債權、債務糾紛，上訴人且在涉案
之支票（即最後一次換票之支票）上背書。至於交付支票之詳細
過程、確實之債權數額，因乙○○係分向多人借貸後轉交予上訴
人，其後且經多次換票，由於利息之累計、時間之推移、記憶之
淡化等因素，致渠等間之陳述，或有些許未能完全一致，但基本
事實之陳述則始終如一，並無礙於其真實性，而顯然於判決之結
果無影響，自不得據為上訴第三審之理由。(二)、上訴人所交付之
支票原為九張，迭經多次換票後，因背書糾紛而涉及本件誣告者
，僅周雪蓉、陳聰寶、李春道、嚴太榮所持有之七張，李仍雄等
人所持有之其餘支票，並不包括在內。原判決並未認定上訴人誣
告乙○○偽造李仍雄所持有該張支票之背書。故李仍雄證述，沒
有與上訴人直接接觸、不認識上訴人，其持有之支票係乙○○所
交付等語，與本件誣告無涉。上訴意旨指稱，乙○○之指訴與李
仍雄之證言不符云云，並非依據卷內資料執為指摘。(三)、支票之
執票人，對前手（背書人）之追索權，四個月間不行使，因時效
而消滅。又執票人不於（票據法）第一百三十條所定期限內（發
票地與付款地在同一省《市》區內者，發票日後七日內、發票地
與付款地不在同一省《市》區內者，發票日後十五日內）為付款
之提示者，對於發票人以外之前手，喪失追索權，票據法第二十
二條第二項、第一百三十二條分別定有明文。本件涉案之七張支
票，並未在票據法第一百三十條所規定之期限內為付款之提示，
有各該支票之原本或影本及其退票理由單在卷可稽，根本不發生
同法第二十二條第二項所規定，於四個月內，對背書人行使追索
權之問題。況乙○○為各該執票人提起民事訴訟時，亦未對背書
人追索，有各該民事判決影本可查。上訴意旨仍辯稱，乙○○為
達到訴訟之目的而偽造上訴人之背書云云，係以自己之說詞，任
意指摘，亦非適法之第三審上訴理由。(四)、乙○○於九十五年九
月十三日原審之準備程序及九十五年十二月二十八日審理時所提
出之字條，上訴人已多次承認係其親筆書寫。原審之審判長，並
於審判期日依法提示上開證物供辨認，上訴人仍答稱「我寫的」
，其選任辯護人在場並未表示意見，有上開字條二張及筆錄之記
載可查（見原審更(四)卷第一八八頁、第一九○頁、第二○四頁、
第二一九頁、第二二八頁）。上訴意旨指稱，原審未於審判期日
提示該證物，供辯論證據證明力之適當機會云云，亦非依據卷內
資料執為指摘。至於其餘指摘事項，或為枝節性之問題，或為單
純事實之爭執，均非適法之第三審上訴理由。上訴意旨，徒憑己
見，就原判決已說明事項或屬原審採證認事職權之適法行使，任
意指摘為違法，顯與法律規定得為第三審上訴理由之違法情形，
不相適合。其上訴違背法律上之程式，應予駁回。
據上論結，應依刑事訴訟法第三百九十五條前段，判決如主文。
中　　華　　民　　國　九十六　年　　四　　月　 十九　 日
                      最高法院刑事第十庭
                          審判長法官  謝　俊　雄
                                法官  陳　世　雄
                                法官  魏　新　和
                                法官  吳　信　銘
                                法官  徐　文　亮
      本件正本證明與原本無異
                                      書  記  官
中　　華　　民　　國　九十六　年　　四　　月　二十三  日
                                                      v
